臺灣高雄地方法院刑事判決　　　　　　　　　　　　　九十年度訴字第二六一號
　　公　訴　人　臺灣高雄地方法院檢察署檢察官
　　被　　　告　甲○○
　　選任辯護人　宋明政
右列被告因誣告等案件，經檢察官提起公訴（民國九十年度偵字第一一五七號、第二
二二七號），本院判決如左：
    主  文
甲○○意圖為自己不法之所有，以詐術使人將本人之物交付，處有期徒刑陸月，如易
科罰金，以佰元折算壹日。其餘被訴部分無罪。
    事  實
一、甲○○於民國八十七年十月二十日起，在高雄縣鳳山市○○路一九三號十四樓之
    住處自任會首，分別邀集乙○○等人為合會會員，會員含會首共二十名，每會新
    台幣（以下同）一萬元，會期至八十九年五月二十日止，詎甲○○竟意圖為自己
    不法之所有，於八十九年三月二十日在前開住處，利用活會僅餘三會，無人到場
    標會及會員間彼此不相識之機會，冒用乙○○名義標取會款，並向其他活會員佯
    稱係乙○○所標取，並向乙○○表示係其他活會會員得標，而使乙○○及其他活
    會會員陷於錯誤而交付會款，以此方式詐得十八萬元，嗣乙○○於八十九年四月
    二十日之開標日前往甲○○之前開住處欲標會時，甲○○始告知冒標之事，並表
    明每月償還二萬元，乙○○無奈始應允其請求，惟甲○○僅於八十九年四月底返
    還二萬元後即未償還，乙○○屢催未果，始知受騙。
二、案經乙○○訴請台灣高雄地方法院檢察署檢察官偵查起訴。
    理  由
壹、有罪部分：
一、訊之被告甲○○固坦承於右揭時地以告訴人乙○○之名義標取右開合會等情，惟
    矢口否認有何詐欺犯行，辯稱：當時是口頭上向告訴人乙○○借會來，乙○○有
    答應云云。經查，被告於右揭時、地，邀集本件合會，並冒用乙○○之名義標取
    會款一節，業據乙○○於偵訊及本審理中指訴綦詳，並有會單影本一份在卷可稽
    ，被告對於其以乙○○之名義標取會款一事亦不爭執，雖辯稱：乙○○答應借伊
    標會云云，為乙○○所否認，被告復無法舉證以為證明，事後亦如其所言，按期
    返還會款予乙○○，況被告於檢察官偵訊中亦自承乙○○於八十九年四月二十四
    日有前往要標會一節屬實，若乙○○有同意被告標走會款，豈會於是日再前往參
    與標會，是被告所辯有違常情，顯不足採取。又證人丙○○於本院審理中固結證
    ：甲○○來我家泡茶時說乙○○的會要借他標，當時乙○○沒有在場等語（九十
    一年二月二十日審判筆錄），證人丙○○並未目睹乙○○同意甲○○借其合會，
    標取會款，其證詞自不足採為有利於被告之認定。綜上，本件事證明確，被告犯
    行，洵堪認定。
二、被告甲○○偽冒乙○○之名義競標金額詐標會款，核其所為係犯刑法第三百三十
    九條第一項之詐欺取財罪。又被告以一個詐欺行為，詐取多數活會會員，係一行
    為同時觸犯數罪名，為想像競合犯，應依刑法第五十五條之規定，從一重之詐欺
    罪處斷。爰審酌被告招募合會，冒用會員名義標取會款，損及告訴人之財產，且
    犯後又未與告訴人達成民事和解等一切情狀，依法量處如主文所示之刑。又被告
    行為後，刑法第四十一條有關易科罰金之規定，已於九十年一月十日經公布修正
    為刑法第四十一條第一項，並於同年月十二日生效，其得易科罰金之適用範圍，
    由原來犯最重本刑三年以下有期徒刑之罪，而受六個月以下有期徒刑或拘役之宣
    告，修正為最重本刑五年以下有期徒刑之罪，而受六個月以下有期徒刑或拘役之
    宣告，惟此僅係刑之執行問題，依刑法第二條第一項前段之規定，應適用裁判時
    之法律，爰依裁判時之修正後刑法第四十一條第一項之規定，就被告所宣告之刑
    ，諭知易科罰金之折算標準。
貳、無罪部分：
一、被告甲○○意圖使他人受刑事處分，明知為不實事項，而於民國八十九年五月間
    ，向高雄縣警察局誣指：告訴人戊○○於八十九年四月二十八日在高雄縣鳳山市
    ○○○路二九０巷七九弄七號處，以類似槍枝物品押住，而由乙○○將其褲袋內
    五千元現金強行取走，戊○○再以上開類似槍枝之物毆打甲○○胸部，己○○則
    以拐扙鎖一陣輪打甲○○胸部手臂背部，並強迫開立本票，因甲○○表示受傷無
    法書寫而作罷，乙○○仍脅迫須於五月三日再拿二萬元還債且強打扣留至下午六
    時許，始讓甲○○離去，而於八十九年五月十八日向有追訴犯罪職務之該管高雄
    縣警察局警員提出傷害及妨害自由之告訴，因認被告涉犯刑法第一百六十九條第
    一項誣告罪嫌。
二、按犯罪事實應依證據認定之，無證據不得推定其犯罪事實；不能證明被告犯罪者
    ，應諭知無罪之判決，刑事訴訟法第一百五十四條、第三百零一條第一項分別定
    有明文。而刑事訴訟法上所謂認定犯罪事實之證據，係指足以認定被告確有犯罪
    行為之積極證據而言，如未能發現相當證據或證據不足以證明，自不能以推測或
    擬制之方法，以為裁判基礎（最高法院二十九年上字第三一○五號判例及四十年
    台上字第八十六號判例參照）；次按刑法第一百六十九條第一項誣告罪之成立，
    以告訴人所訴被訴人之事實必須完全出於虛構為要件，若有出於誤會或懷疑有此
    事實而為申告，以致不能證明其所訴之事實為真實，縱被訴人不負刑責，而告訴
    人本缺乏誣告之故意，亦難成立誣告罪名；又刑法上之誣告罪，除行為人有使他
    人受刑事或懲戒處分之意圖外，尚須明知無此事實而捏造事實，向公務員誣告犯
    罪為其要件，若行為人就其事實，誇大其詞而為申告，或以為有此嫌疑，均不得
    指為誣告（最高法院四十四年台上字第八九二號、七十六年台上字第一六０號判
    決參照）。
三、公訴人認被告甲○○涉犯誣告罪嫌，無非以告訴人乙○○、戊○○之指訴及證人
    丁○○之證述，資為論罪之依據。訊之被告甲○○對其於八十九年五月十八日向
    高雄縣警察局刑警大隊之警員對戊○○、己○○、乙○○等人提出傷害及妨害自
    由之告訴，固坦承不諱，惟堅決否認有何誣告犯行，辯稱：我在八十九年四月二
    十八日前往乙○○家裡，到達後裡面有乙○○及他的二位朋友在場，當時有一人
    先出去，我看情形不對我也出去與乙○○講話，之後那個人回來叫戊○○之後，
    將門關起來對我一陣猛打，打完之後也不讓我出去，他們說今天絕對不能讓我出
    去，並逼我開本票，乙○○、戊○○、己○○確有傷害及妨害自由之犯行，並未
    誣告他們等語。
四、經查：
（一）被告甲○○於八十九年五月十八日前往高雄縣警察局，以其因積欠乙○○債務
      ，於八十九年四月二十八日前往被告乙○○位於高雄縣鳳山市○○○路二九０
      巷七九弄七號住處，欲協商處理債務事宜，詎一進入乙○○住處，即被告訴人
      戊○○以類似槍枝物品押住，由乙○○強行取走告訴人褲袋內之現金五千元，
      戊○○再以上開類似槍枝之物品毆打甲○○之胸部，己○○並以拐杖鎖，一陣
      輪打甲○○之胸部、手臂、背部，並強迫甲○○簽發開立本票，因甲○○表示
      受傷無法書寫而作罷，但乙○○仍脅迫告訴人於八十九年五月三日應再拿二萬
      元還債，且強行扣留甲○○至當日下午六時許，始讓其離去，因認乙○○、戊○○及己○○共同涉犯刑法傷害及妨害自由罪嫌，而向有犯罪偵查職務之該管
      公務員提出告訴，並提出診斷証明書一紙為證，嗣經臺灣高雄地方法院檢察署
      檢察官偵查終結認乙○○等三人犯罪嫌疑不足，於八十九年十一月二十一日以
      八十九年度偵字第二一八二七號為不起訴處分等事實，業據本院調閱八十九年
      度偵字第二一八二七號案卷核閱無訛。
（二）戊○○於八十九年四月間因承攬乙○○前開住處鐵皮屋興建工程，於八十九年
      四月二十八日，戊○○委由己○○、丁○○前往乙○○住處收取工程尾款六萬
      元，適甲○○亦在乙○○之住處，並因前開合會會款而發生爭執，己○○及丁○○見無法收取工程尾款，即由己○○返回戊○○之住處，並與戊○○一同駕
      車至乙○○之住處，甲○○與乙○○、戊○○、己○○一言不合發生爭吵等情
      ，業據戊○○、乙○○、己○○、丁○○分別於前開八十九年度偵字第二一八
      二七號案件之警、偵訊中陳述在卷。又戊○○於前開案件警訊中陳稱：進入乙○○屋內後，己○○、丁○○、乙○○在客廳和甲○○爭吵，其中己○○從車
      內取來一把杖鎖，看甲○○與丁○○爭吵，己○○與我也加入爭鬥打架，後
      經乙○○夫妻將我們拉開，乙○○勸架時，我看到己○○手持拐杖鎖，因向乙○○收取尾款無著，見甲○○與乙○○有債務糾紛，甲○○口出狂言，怒氣難
      消才打架等語（八十九年八月十七日警訊筆錄）；己○○於警訊亦陳稱：大家
      鬥起來後，我順手撿起屋中角鋼，約一尺半長，戊○○空手要向甲○○動手之
      際，乙○○夫妻及清長就將我們拉開等語（八十九年九月十五日警訊筆錄）。
      是被告甲○○於警訊中指訴在乙○○之住處遭人持拐杖鎖毆打成傷等語，尚非
      虛詞。
（三）綜上所述，被告甲○○與乙○○等三人確於八十九年四月二十八日在乙○○之
      住處因債務糾紛，發生爭執，己○○並手持類似拐杖鎖或角鋼之物，欲毆打甲○○，嗣後經警搜索乙○○住處未查獲拐杖鎖、槍枝等物，且乙○○等三人均
      因罪嫌疑不足，經檢察官為不起訴處分，然被告甲○○於其向高雄縣警察局提
      出告訴時，所用之詞語雖略有誇大及出入，然並未偏離基本之事實，且可認係
      出於誤會及合理之懷疑有此事實而為申告，自不能以不能證明其所申訴之事實
      全部均為真實，而認被告甲○○係故意虛構事實，是尚難認被告有何故意虛構
      乙○○、戊○○及己○○之事實而為不實申訴之行為；此外，復查無其他證據
      足資證明被告有何誣告之犯行，被告犯罪尚屬不能證明，核之上開說明，自應
      諭知無罪之判決。
據上論斷，應依刑事訴訟法第二百九十九條第一項前段、第三百零一條第一項，刑法
第二條第一項前段、第五十五條、第三百三十九條第一項、第四十一條第一項，罰金
罰鍰提高標準條例第一條前段、第二條，判決如主文。
本案經檢察官楊婉莉到庭執行職務。
中      華      民      國    九十一    年      二      月    二十六    日
                                  臺灣高雄地方法院刑事庭
                                      法  官    涂裕洪
右正本證明與原本無異。
如不服本判決，應於判決送達後十日內，向本院提出上訴狀。
                                      書記官    賴佳慧
中    華    民    國      九十一      年      三      月      一      日
附錄本判決論罪科刑之法條
刑法三百三十九條
意圖為自己或第三人不法之所有，以詐術使人將本人或第三人之物交付者，處五年以
下有期徒刑、拘役或科或併科一千元以下罰金。
以前項方法得財產上不法之利益或使第三人得之者亦同。
前二項之未遂犯罰之。
